【裁判字號】    89,訴,44
【裁判日期】    891020
【裁判案由】    損害賠償
【裁判全文】
臺灣臺東地方法院民事判決  八十九年度訴字第四四號
    原      告  丙○○
                乙  ○
    共      同
    訴訟代理人  甲○○  住雲林.
    被      告  己○○  住台東.
                丁○○  住同右.
                庚○○  住同右.
    共      同
    訴訟代理人  戊○○  住台東.
右當事人間請求損害賠償事件，本院判決如左：
    主    文
原告之訴駁回。
訴訟費用由原告負擔。
    事    實
甲、原告方面：
一、聲明：
（一）被告應連帶給付原告丙○○新台幣（下同）二百五十萬元及自訴狀繕本送達翌
      日起至清償日止，按年息百分之五計算之利息。
（二）被告應連帶給付原告乙○一百二十五萬元及自訴狀繕本送達翌日起至清償日止
      ，按年息百分之五計算之利息。
二、陳述：原告與訴外人陳朝和（已歿）三人於民國八十一年五、六月間共同合夥出
    資六百二十五萬元購買坐落台東縣鹿野鄉○○段第一三七一、一三七二、一三七
    五、一三七六、一三七七、一三八八、一三九○、一三九一地號等十筆土地（下
    稱系爭土地），原告丙○○與訴外人陳朝和各出資五分之二，原告乙○出資五分
    之一，原告並將系爭土地信託登記予訴外人陳朝和為名義上所有權人，實際上所
    有權應有部分之分配應與各人之出資比例相同。詎訴外人陳朝和竟違背受託人之
    義務，於八十七年七月三十日私自將系爭土地向訴外人台東區中小企業銀行（下
    稱台東企銀）設定最高限額七百五十萬元之抵押權，並貸得約六百萬元，而將所
    貸金額私自挪用。訴外人陳朝和嗣於八十八年六月間死亡，被告係訴外人陳朝和
    之繼承人，應繼承訴外人陳朝和與原告間之信託關係，並就訴外人陳朝和之債務
    應負連帶責任，原告終止前述信託關係，請求被告返還信託財產即出資額，爰訴
    請判決如訴之聲明所示。
三、對被告抗辯所為之陳述：系爭土地是八十一年五、六月間買的，農會之貸款是訴
    外人陳朝和自己去借的，契約是後來補簽的。
四、證據：提出合夥購買土地契約書一紙（影本）、土地登記謄本十紙、錄音帶一捲
    、譯文一份。並聲請訊問證人陳伋。
乙、被告方面：
一、聲明：駁回原告之訴。
二、陳述：承認合夥買地及訴外人陳朝和向訴外人台東企銀借款六百萬元及設定抵押
    權等事實之真正，但八十三年四月七日才簽合夥買賣契約，然訴外人陳朝和與原
    告於八十二年間就已共同向農會借款三百萬元用來購買系爭土地，但原告均未依
    比例分攤利息。
丙、本院依職權調閱本院八十八年度繼字第七三號民事聲請事件卷宗。
    理    由
一、原告起訴主張，原告與訴外人陳朝和三人於八十一年五、六月間共同合夥出資六
    百二十五萬元購買系爭土地，原告丙○○與訴外人陳朝和各出資五分之二，原告
    乙○出資五分之一，原告並將系爭土地信託登記予訴外人陳朝和為名義上所有權
    人，實際上所有權應有部分之分配應與各人之出資比例相同。詎訴外人陳朝和竟
    違背受託人之義務，於八十七年七月三十日私自將系爭土地向訴外人台東企銀設
    定最高限額七百五十萬元之抵押權，並貸得約六百萬元，而將所貸金額私自挪用
    。訴外人陳朝和嗣於八十八年六月間死亡，被告係訴外人陳朝和之繼承人，應繼
    承訴外人陳朝和與原告間之信託關係，並就訴外人陳朝和之債務應負連帶責任，
    原告終止前述信託關係，請求被告返還信託財產即出資額等語。被告則以：承認
    合夥買地及訴外人陳朝和向訴外人台東企銀借款六百萬元及設定抵押權事實之真
    正，但八十三年四月七日才簽合夥買賣契約，但訴外人陳朝和與原告於八十二年
    間就已共同向農會借款三百萬元用來購買系爭土地，但原告均未依比例分攤利息
    等語，資為抗辯。
二、原告主張原告前與訴外人陳朝和三人於八十一年五、六月間共同合夥出資六百二
    十五萬元購買系爭土地，原告丙○○與訴外人陳朝和各出資五分之二，原告乙○
    出資五分之一，原告並將系爭土地信託登記予訴外人陳朝和為名義上所有權人，
    實際上所有權應有部分之分配應與各人之出資比例相同之事實，業據提出合夥購
    買土地契約書一紙、土地登記謄本十份為證，並與證人即土地出賣人之夫黃泉證
    述情節相符，復為被告所不爭執，堪信為真實。又原告主張訴外人陳朝和於八十
    七年間以系爭土地設定抵押權予訴外人台東企銀，並貸得約六百萬元之事實，亦
    為被告所不爭執，堪信為真實。再原告主張訴外人陳朝和死亡後，被告為其繼承
    人，就訴外人陳朝和所負債務應負連帶清償之責，除據本院依職權調閱本院八十
    八年度繼字第七三號卷宗查核屬實外，亦為被告所不爭執，同堪信為真實。另原
    告主張本於信託關係終止後之請求權，得向被告請求返還原告之出資額如聲明所
    示之事實，則為被告所否認，並抗辯稱合夥買地之契約係於八十三年四月七日簽
    訂，而原告於八十二年間即曾與訴外人陳朝和共同向訴外人台東農會借款三百萬
    元，然原告並未依合夥出資額攤還本息等語。原告就此則陳述以系爭土地是八十
    一年五、六月間買的，契約則為八十三年補簽，至農會之貸款則是訴外人陳朝和
    自己去借的等語。經查，訴外人陳朝和登記為系爭土地所有權人之日期為八十一
    年六月一日，此有系爭土地之土地登記簿謄本附卷可稽，而原告與訴外人陳朝和
    間就系爭土地有合夥買地之契約既為真實，則合夥契約成立在訴外人陳朝和登記
    為系爭土地所有權人之八十一年六月一日以前，應屬無疑，是原告主張契約係事
    後補簽乙節，尚值採信。次查，被告所抗辯稱訴外人陳朝和於八十二年間曾與原
    告共同向訴外人台東農會借貸三百萬元之事實，並未據提出證據以實其說，雖訴
    外人陳朝和於八十二年間曾以系爭土地設定本金最高限額三百六十萬元之抵押權
    予訴外人台東縣台東地區農會，有系爭土地之土地登記簿謄本在卷足憑，惟尚不
    足認訴外人陳朝和即有與原告共同借貸之事實，則被告就此所為之抗辯尚無可採
    。末查，依卷附原告與訴外人陳朝和所訂契約書第二項：「甲乙丙三人共有持分
    所有權為引方持分伍分之貳、乙方持分伍分之貳、丙方為持分伍分之壹，權利義
    務均分，賣他人應經三人同意」之文字觀之，原告與訴外人陳朝和之信託財產已
    為系爭土地而非所出資之金錢無疑，雖本院於八十九年九月八日準備程序時曾就
    此加以曉諭，然原告仍不變更聲明為請求返還信託財產即系爭土地之應有部分，
    而仍請求返還出資額之金錢，是依前開契約書之約定，原告所主張信託關係終止
    後，被告應返還者為原告出資額之金錢，而非系爭土地原告實質之應有部分，即
    難採信。
三、按在信託法成立前之信託行為，乃委託人為自己或第三人之利益，將信託財產移
    轉於受託人，由受託人管理或處分，以達成一定經濟上或社會上之目的之行為，
    於信託關係消滅後，受託人即負有返還信託財產與信託人之義務，最高法院八十
    四年度台上字第二七八四號、第二九二六號判決可資參照。本件原告與訴外人陳
    朝和間就系爭土地有信託關係存在，而信託財產為系爭土地之應有部分之事實，
    前已述及，則揆諸前揭最高法院見解，原告於信託關係終止後不請求被告返還信
    託財產，反而請求合夥之出資額，即屬無據。
四、從而，原告依信託關係消滅後所生請求權之法律關係，請求被告連帶給付原告丙
    ○○二百五十萬元及自訴狀繕本送達翌日起至清償日止，按年息百分之五計算之
    利息；及連帶給付原告乙○一百二十五萬元及自訴狀繕本送達翌日起至清償日止
    ，按年息百分之五計算之利息，為無理由，應予駁回。
五、本件判決事證已臻明確，兩造其餘攻擊防禦方法及舉證，核於判決基礎及結果無
    影響，無庸一一論列，附此敘明。
據上論結，本件原告之訴為無理由，依民事訴訟法第三百八十五條第一項前段、第七
十八條、第八十五條第一項，判決如主文。
中      華      民      國    八十九    年      十      月      二十    日
                                        臺灣臺東地方法院民事庭
~B法      官  張震武
右為正本係照原本作成
如對本判決上訴須於判決送達後廿日內向本院提出上訴狀
中      華      民      國    八十九    年      十      月     二十一   日
~B法院書記官  李學華


司法院資訊處製作；財團法人民間司法改革基金會備份。
